【裁判字號】    91,訴,279
【裁判日期】    920124
【裁判案由】    違反著作權法
【裁判全文】
臺灣臺南地方法院刑事判決                          九十一年度訴字第二七九號
    公  訴  人  臺灣台南地方法院檢察署檢察官
    被      告  甲○○  女二十.
                丁○○  男四十.
    右  一  人
    選任辯護人  李金澤律師
右列被告因違反著作權法案件，經檢察官提起公訴 (九十年度偵字第一一四０九號)
，本院判決如左：
    主  文
甲○○連續意圖銷售而擅自以重製之方法侵害他人之著作財產權，處有期徒刑捌月，
緩刑貳年。
丁○○共同連續以明知為侵害著作權之物而意圖營利而交付之方法侵害他人之著作權
，處有期徒刑伍月，如易科罰金，以參佰元折算壹日。
    事  實
一、緣甲○○係乙○○○○體諮詢顧問股份有限公司（下稱宏德公司）之統計系統支
    援工程師，為宏德公司之受雇人，於民國八十九年五月間，宏德公司指派甲○○
    為該公司撰寫「SPSS10.0中文版教育訓練基礎篇講義」，作為消費者購買宏德公
    司軟體時之訓練教材之用，因雙方並未特別以契約約定該該著作財產權歸甲○○
    享有，故甲○○於於八十九年十二月上旬間完成該職務上創作後，宏德公司已依
    著作權法第十一條第二項規定取得該著作之著作財產權。甲○○並於八十九年十
    二月二十一日，將完成之該講義著作以電子郵件傳輸予宏德公司。詎甲○○明知
    該講義著作完成後之著作財產權將歸宏德公司享有，其並非著作財產權人，竟意
    圖銷售先於八十九年七月二十五日，以其不知情之弟石明家（經檢察官另為不起
    訴處分在案）之名義，與不知情之丁○○負責經營之碁資訊股份有限公司（以
    下簡稱碁峰公司）訂立「SPSS10.X中文版」出版契約，再於八十九年十二月上旬
    間，將其前開完成之講義（語文）著作以電子郵件傳真並郵寄交予基峰公司，先
    後二次分別於九十年三月十二日、同年五月二十三日，利用當時不知情之丁○○
    輾轉委由不知情之凱林彩印股份有限公司股份僱用之不知情已成年不詳姓名工人
    ，將該講義未經著作財產權人宏德公司之同意，以「SPSS10.X統計資料分析實務
    應用」之書名擅自分別印刷重製一千五百本、五百本，並自九十年三月二十二日
    其起迄至九十年五月二十九日止，並明知該書侵害宏德公司之著作財產權之物，
    仍基於意圖營利（按依前開出版契約約定如銷售二千本以內，基峰公司應按每本
    定價之百分之十五支付報酬予石明家）之概括犯意，先後多次利用當時仍不知情
    之丁○○以每本定價新台幣（以下同）四百元之六五折至七折銷售交付予基峰公
    司之全國經銷商經銷商一新書局等（其每次出售之經銷商店名、地址、數量詳如
    附件一之客戶銷售統計表扣除附件二之客戶銷售統計表所示）。甲○○並自九十
    年五月三十日起至九十年九月十二日止，與已於九十年五月三十日接獲宏德公司
    委由通律法律事務所告知該書係侵害該公司著作財產權之物等內容之存證信函，
    並由甲○○告知係其基於宏德受僱人身分，受該公司指派撰寫前開講義而完成該
    書內容之著作，雙方並未特別以契約約定該該著作財產權歸甲○○享有，而亦明
    知該侵害該公司著作財產權之物之丁○○，基於共同意圖營利之概括犯意，先後
    多次推由丁○○以同一價格銷售交付予基峰公司之全國經銷商三民弘雅書局等（
    其每次出售之經銷商店名、地址、數量詳如附件二之客戶銷售統計表所示）。
二、案經宏德公司訴由台灣士林地方法院檢察署呈請台灣高等法院檢察署令轉台灣台
    南地方法院檢察署檢察官偵查起訴。
    理  由
一、訊據被告甲○○對於右開事實，除辯稱：伊不知道依照著作權法該著作是屬於宏
    德公司所有，伊以為是自己有著作權，伊沒有犯罪的故意，丁○○不知道該書是
    伊為宏德公司所寫，他是受伊牽累云云外，餘均坦承不諱；訊據被告丁○○對於
    右開事實，除辯稱：伊是在九十年九月十一日檢察官偵訊中，甲○○他與告訴人
    和解，推斷他有侵犯到著作權的情事，才會跟告訴人和解，從那時候才知道他有
    侵害到著作權的情事，在此之前不知道他有違反著作權的事情；伊知道甲○○為
    告訴人的員工，但伊不知道他是宏德公司的統支援工程師及他的任務在幫宏德公
    司撰寫講義，伊當時也不知道他撰寫該該書的目的及動力，他沒有跟伊說，伊是
    事後才知道的云云外，餘亦均坦承不諱。惟查右開事實，迭據告訴代理人戊○○
    於偵審中指訴綦詳，並有ＳＰＳＳ１０‧０中文版教育訓練基礎編講義、統計資
    料分析實務應用各乙本、出版契約書影本乙份、電子郵件影本乙份、銷售統計表
    二份、被告甲○○之八十八年、八十九年各類所得扣繳暨免扣繳憑單、九十年度
    薪資資料影本各乙件、被告丁○○之經銷書店販賣「SPSS10.X統計資料分析實務
    應用」一書之九十年五、六月份統一發票五紙、七、八月份統一發票一紙及九、
    十月份統一發票二紙及通律法律事務所函影本乙紙在卷可佐。參以被告甲○○於
    審理中既自承為宏德公司之雇用之統計系統支援工程師，受該司指派撰寫「
    SPSS10.0中文版教育訓練基礎篇講義」，作為消費者購買宏德公司軟體時之訓練
    教材之用，且雙方並未特別以契約約定該該著作財產權歸甲○○享有之事實，則
    被告甲○○於八十九年十二月上旬間完成該職務上創作後，宏德公司已依著作權
    法第十一條第二項規定取得該著作之著作財產權，恆情自為該講義著作人即被甲
    ○○所明知，即被告甲○○於本院訊問時亦檢察官起訴事實無誤（見本院九十一
    年八月十三日訊問筆錄），自足認定。故其於嗣辯稱不知道依照著作權法該著作
    是屬於宏德公司所有，伊以為是自己有著作權，伊沒有犯罪的故意云云，非事後
    畏罪卸責之詞，即非可採信。又被告丁○○於九十年五月三十日即接獲宏德公司
    委由通律法律事務所告知該書係侵害該公司著作財產權之物等內容之存證信函以
    前，故尚不知上情（詳後另述），惟其接獲該函後，曾找被告甲○○查證，甲○
    ○伊告知：「因為我自己也不清楚著作權的歸屬問題，我就問他說這樣有無問題
    ，丁○○說是不是由我出面與宏德公司處理，我跟他說這是我親筆寫的為何會有
    問題，我跟他說宏德公司是要我幫他寫講義，我這本書的內容可以摘取出來，作
    為他們公司講義的內容，這是我寫書的動力，目的就是要完成他們交給我的講義
    ，我事先將我寫的該書，交給碁峰公司出版後，我再摘取該書的內容，作成該公
    司的講義，交給宏德公司，我當時並沒有再特別表明我是宏德公司的統計系統支
    援工程師，因為我知道丁○○已經知道我的身分。我為宏德公司撰寫講義是我的
    任務之一。」、「（法官問他有否問你，你有否有跟宏德公司另外特別你所寫該
    書著作權歸屬何人？）我跟他說沒有另外特別簽訂契約。」等語，此一事實，業
    據被告甲○○於審理中供明在卷，則被告丁○○以一出版業者，由該存證信函內
    容，參諸被告甲○○告知上情，恆諸事理，顯足認其已明知該書係侵害該宏德公
    司公司著作財產權之重製物，要屬無疑，其前開所辯，亦無非事後畏罪卸責之詞
    ，被告甲○○於審理中供稱：丁○○不知道該書是伊為宏德公司所寫，是受伊牽
    累云云，並改稱：伊沒有說對丁○○寫這本書的動力及目的云云，無非均事後迴
    護被告丁○○之詞，不足採信。罪證明確，渠二人犯行均堪以認定。證人即基峰
    公司職員於審理中結稱：伊在碁峰公司擔任編輯，是甲○○打電話給伊，說他有
    寫這本書，看伊等是否要幫他出版，簽約事宜也是伊跟他接洽的，伊只知道他是
    宏德公司的員工，但是伊不知道他在宏德擔任何職務，他沒有告訴伊云云，縱令
    屬實，亦不足以推翻前開認定事實，不能採為有利被告丁○○之認定，併此敘明
    。
二、核被告甲○○所為，係犯著作權法第九十一條第二項之意圖銷售而擅自以重製之
    方法侵害他人之著作財產權之罪、同法第九十三條第三款、第八十七條第二款之
    明知為侵害著作權之物而意圖營利而交付之方法侵害他人之著作權之罪。被告丁
    ○○所為，則係犯上開同法第九十三條第三款、第八十七條第二款之明知為侵害
    著作權之物而意圖營利而交付之方法侵害他人之著作權之罪。被告甲○○與被告
    丁○○彼此間就前開共犯明知為侵害著作權之物而意圖營利而交付之方法侵害他
    人之著作權之罪部分，有犯意聯絡及行為分擔，均為共同正犯。被告甲○○利用
    不知情之被告丁○○及不詳姓名印刷工人遂行犯罪部分，係間接正犯。被告甲○
    ○其先後二次犯上開重製罪、多次犯上開侵害著作權罪犯行，被告丁○○先後多
    次犯上開侵害著作權罪犯行，均各時間緊接，犯罪構成要件相同，顯係各基於一
    個概括犯意反覆為之，應分依連續犯之規定論以一罪，並依法加重其刑。被告甲
    ○○其所犯上述二罪間，有方法與結果之牽連關係，應依牽連犯規定，從一重依
    重製罪處斷。爰審酌被告二人均無犯罪前科，素行良好，有台灣高等法院被告全
    國前案紀錄表二紙附卷足憑，均因一時貪念及失慮致罹本罪，犯罪所得利益非鉅
    ，情節非重大，被告甲○○犯後已與告訴人達成和解（有和解書乙份附卷足憑）
    ，態度尚可，被告丁○○犯後飾詞圖卸刑責，態度不佳，及渠二人之前開犯罪動
    機、手段、目的等一切情狀，分別量處如主文所示之刑，並諭知被告丁○○所處
    易科罰金之折算標準，以示懲儆。又被告甲○○前未曾受有期徒刑以上刑之宣告
    ，有前開台灣高等法院被告全國前案紀錄表可按，且已與告訴人和解，已如前述
    ，受此偵審程序及科刑教訓後，應知警惕而無再犯之虞，本院因認暫不執行其刑
    為當，爰併予以宣告緩刑貳年，用啟自新。
三、公訴意旨另以：被告丁○○係於八十九年十二月間，甲○○將「SPSS10.X中文版
    」語文著作交予丁○○，丁○○即明知該書之著作財產權為宏德公司所享有，竟
    與甲○○基於共同犯意聯絡，重製甲○○所創作之「SPSS10.X統計資料分析實務
    應用」一書，並基於概括犯意，自九十年三月間某日起，連續販賣予不特定之消
    費者云云，因認被告丁○○此份亦涉與甲○○共犯前開罪嫌云云。惟訊據被告丁
    ○○矢口否認有此犯行，辯稱：伊是在九十年九月十一日檢察官偵訊中，甲○○
    他與告訴人和解，推斷他有侵犯到著作權的情事，才會跟告訴人和解，從那時候
    才知道他有侵害到著作權的情事，在此之前不知道他有違反著作權的事情等語，
    已如前述。經查被告甲○○雖係宏德公司之統計系統支援工程師，惟查該職務並
    不包括為該公司撰寫ＳＰＳＳ１０．０中文版教育訓練基礎篇講義，寫講義是公
    司另外指派的工作，並非伊主要的工作內容一般外人不能其統計系統支援工程師
    的身分，知悉其的職務內容，包括受公司指派為公司撰寫該講義，此一事實，業
    據被甲○○於審理中供明在卷，參以證人即被告之丁○○之同業丙○○於審理中
    結稱：作者委託出版他的著作，不一定用他的本名出書，因作者為了節稅，如所
    超過十八萬元他就要扣所得；另外作者身分敏感，我們可以不用他本名，比如說
    他是命題委員，他就可以不用他本名。出版業者都會問，但查證都會有困難，所
    以通常慣例上都在契約上有訂明，由委託出版的作者要自行負責擔保著作權沒有
    問題，如果有問題要自行負責，以免將來發生糾紛等語在卷，其所供核與前開出
    版契約所載內容相符觀之，自足認被告丁○○係九十年五月三十日即接獲宏德公
    司委由通律法律事務所告知該書係侵害該公司著作財產權之物等內容之存證信函
    ，並找被告甲○○查證以後，方知知該書該侵害該公司著作財產權之物之情事，
    已如前述，在此之前渠不知情，僅係疏於查證，尚難認其已明知該侵害情事，已
    足認定。故此部份被告丁○○被訴犯罪不能證明，惟公訴人認此部份與前揭有罪
    部份，有連續犯或牽連犯之裁判上一罪之關係，爰不另為無罪之諭知，並此敘明
    。
四、據上論斷，應依刑事訴訟法第二百九十九條第一項前段，著作權法第九十一條第
    二項、第九十三條第三款、第八十七條第二款，刑法第十一條前段、第二十八條
    第五十六條第五十五條第四十一條第一項前段第七十四條第一款、罰金
    罰鍰提高標準條例第二條，判決如主文。
中    華    民    國      九十二      年      一      月      二十四    日
                  臺灣臺南地方法院刑事第二庭
                                      法  官    柯顯卿
右正本與原本無異。
如不服本判決，應於判決送達後十日內，向本院提出上訴狀。
                                      書記官    許悉愛
中    華    民    國      九十二      年      一      月      二十七    日
附錄法條：
著作權法第九十一條第二項
  意圖銷售或出租而擅自以重製之方法侵害他人之著作財產權者，處六月以上五年以
  下有期徒刑，得併科新台幣三十萬元以下罰金。
著作權法第九十三條第三款
  有下列情形之一者，處二年以下有期徒刑，得併科新台幣十萬元以下罰金：
  三  以第八十七條各款方法之一侵害他人之著作權者。


司法院資訊處製作；財團法人民間司法改革基金會備份。
